---
layout: page
title: 데이터 과학
subtitle: tidyverse 기반 R 팩키지와 라이브러리
output:
  html_document: 
    keep_md: yes
  pdf_document:
    latex_engine: xelatex
mainfont: NanumGothic
---


``` {r, include=FALSE}
source("tools/chunk-options.R")
```

> ## 학습 목표 {.objectives}
>
> * R 팩키지와 라이브러리를 이해한다.


### 1. R 팩키지(package) 설치

R의 강점은 다양한 패키지를 지원하므로 새로이 뭔가 필요한 것을 자체 개발하는 것보다 우선 다른 사람들이 해논 것을 참조하고 
이를 확대하여 가는 것을 권장한다. R 패키지를 설치하는 방법에 대해서 알아보자. 
*RStudio* 상에서 R 패키지를 설치하는 방법은 메뉴 상단의 `Tools > Install Packages…` 를 클릭하면 
`Install Packages` 팝업 메뉴가 나오고 원하는 패키지를 설치하면 된다.

`rpart`는 의사결정나무모델 (Decision Tree) 을 구현할 때 자주 사용되는 패키지로 별도로 개발할 필요없이 
기존의 개발 검증된 `rpart` 팩키지를 사용하는 것도 좋겠다. 
GUI를 통해서 일일이 설치하는 것도 좋지만, `install.packages`를 통한 명령어를 통해서도 설치가 동일하게 가능하다.

``` {r message=FALSE, warning=FALSE, comment=FALSE, eval=FALSE}
> install.packages("rpart")

trying URL 'http://cran.rstudio.com/bin/windows/contrib/3.1/rpart_4.1-8.zip'
Content type 'application/zip' length 917885 bytes (896 Kb)
opened URL downloaded 896 Kb

package ‘rpart’ successfully unpacked and MD5 sums checked
The downloaded binary packages are in
  C:\Users\Administrator\AppData\Local\Temp\Rtmp4Ce7l1\downloaded_packages
```


### 2. 라이브러리 설정  

`.libPaths()` 명령어로 현재 팩키지가 설치된 디렉토리를 확인할 수 있다.

``` {r message=FALSE, warning=FALSE, comment=FALSE, eval=FALSE}
.libPaths()
```

`[1] "C:/Users/KwangChun/Documents/R/win-library/3.2"` 디렉토리는 
사용자가 개별적으로 설치한 팩키지 목록이 나와 있고,
`[2] "C:/Program Files/R/R-3.2.3/library"` 디렉토리에는 
기본 팩키지와 유틸리티가 나타나 있다.


`.Rprofile` 파일에 `.libPaths("C:/Users/xwMOOC/Rpackages")`를 추가해서 팩키지를 한 곳에 몰아 관리할 수도 있다. 


#### 2.1. 팩키지 설치 방법

R 저장소 안정된 버젼을 다운로드 받는 경우.

- install.packages("mapmisc")

R 저장소 최신 버젼을 다운로드 받는 경우.

- `install.packages("mapmisc", repos="http://R-Forge.R-project.org")`

#### 2.2. 설치된 팩키지 검색방법 [^statmethods-packages]


``` {r message=FALSE, warning=FALSE, comment=FALSE, eval=FALSE}
library()
```

``` {r message=FALSE, warning=FALSE, comment=FALSE}
search()
```

[^statmethods-packages]: [Statmethods - Packages](http://www.statmethods.net/interface/packages.html)

