---
layout: page
title: 데이터 사이언스
subtitle: "데이터프레임(`tibble`)"
author:
    name: xwMOOC
    url: https://www.facebook.com/groups/tidyverse/
    affiliation: Tidyverse Korea
date: "`r Sys.Date()`"
output:
  html_document: 
    toc: yes
    toc_float: true
    highlight: tango
    code_folding: show
    number_section: true
    self_contained: true
editor_options: 
  chunk_output_type: console
---
 
``` {r, include=FALSE}
# source("tools/chunk-options.R")

knitr::opts_chunk$set(echo = TRUE, warning=FALSE, message=FALSE,
                    comment="", digits = 3, tidy = FALSE, prompt = FALSE, fig.align = 'center')

library(EDAWR)
library(tidyverse)
```


# `tibble`의 탄생 [^tibble-intro] {#tibble-introduciotn}

[^tibble-intro]: [jumping rivers (2018-01-08), "The Trouble with Tibbles""](https://www.jumpingrivers.com/blog/the-trouble-with-tibbles/)

아마도 수십년동안 `data.frame()`을 사용하다가 똑똑한 사용자 및 개발자가 불필요한 것은 덜어내고 필요한 사항을 집약시킨 것이 `tibble()` 자료구조다.
`tibble`은 `tidyverse` 생태계를 구성하는 한 멤버로 `tidyverse`를 설치하게 되면 즉시 활용할 수 있다.
데이터프레임을 생성하고, 강제변환시키고, 외부 데이터를 데이터프레임으로 가져오는 방법에 사용되는 함수를 비교하면 다음과 같다.

|  작업유형  |  데이터프레임 명령어  |      티블 명령어      |
|------------|-----------------------|-----------------------|
|  생성      | `data.frame()`        | `data_frame()`, `tibble()`, `tribble()` |
| 강제변환 (Coercion) |	`as.data.frame()` |	`as_tibble()`   |
| 데이터 불러오기 |	`read.*()`       | `read_delim()`, `read_csv()`, `read_csv2()`, `read_tsv()` |

## 생성 {#tibble-dataframe-creation}

`data.frame()` 함수를 사용해서 데이터프레임을 생성시킬 수 있지만,
`tibble()`, `tribble()` 함수를 사용해서 좀더 직관적으로 데이터프레임을 생성시킬 수 있다.

<div class = "row">
  <div class = "col-md-6">
**데이터프레임(data.frame)**

```{r tibble-dataframe}
data.frame(a = 1:5, b = letters[1:5])  
```


  </div>
  <div class = "col-md-6">
**티블(tibble)**

```{r tibble-tibble}
a_value <- 1:5
b_value <- letters[1:5]

tibble(a = a_value, b = b_value)

tribble( ~a, ~b, 
       #---|----
          1, "a", 
          2, "b")
```

  </div>
</div>

## 강제변환 (Coercion) {#tibble-dataframe-coercion}

`as_data_frame()`,`as_tibble()` 함수를 사용해서 기존 `data.frame` 객체를 `tibble` 객체로 강제변환 시킬 수 있다. 물론, 리스트, 배열, 벡터 등도 티블로 변환시키는 것이 가능하다.
`as_data_frame()`은 일정 시간을 둔 후에 `as_tibble()`로 일원화 될 것이다.

<div class = "row">
  <div class = "col-md-6">
**as_data_frame() 함수**

```{r tibble-dataframe-coercion}
df <- data.frame(a = 1:5, b = letters[1:5])

as_data_frame(df)
```


  </div>
  <div class = "col-md-6">
**티블(tibble)**

```{r tibble-tibble-coercion}
as_tibble(df)
```

  </div>
</div>

## 외부 데이터 가져오기 (importing) {#tibble-dataframe-import}

`.csv` 파일 변수명이 흥미롭게 된 파일데이터를 기존 `read.csv()` 함수와 `read_csv()` 함수로 각각 불러오는 경우를 비교하여 보자. `read_csv()`가 원본 데이터를 깔끔하게 가져올 뿐만 아니라 속도도 빠르다.

```{r tibble-dataframe-import-data}
file_url <- "https://gist.githubusercontent.com/theoroe3/8bc989b644adc24117bc66f50c292fc8/raw/f677a2ad811a9854c9d174178b0585a87569af60/tibbles_data.csv"

read_lines(file_url)
```

<div class = "row">
  <div class = "col-md-6">
**`read.csv()` 함수 &rarr; 데이터프레임**

```{r tibble-dataframe-import}
file_url <- "https://gist.githubusercontent.com/theoroe3/8bc989b644adc24117bc66f50c292fc8/raw/f677a2ad811a9854c9d174178b0585a87569af60/tibbles_data.csv"

read.csv(file_url)
```

  </div>
  <div class = "col-md-6">
**`read_csv()` 함수 &rarr; 데블**

```{r tibble-tibble-import}
read_csv(file_url)
```

  </div>
</div>


## 10줄 한계 넘어서기 {#tibble-dataframe-line-number}

`options()` 함수에 `tibble.print_min =`, `tibble.print_max =` 인자를 조절하여 콘솔창에 출력되는 티블 관측점 갯수를 조절할 수 있다.

<div class = "row">
  <div class = "col-md-6">
**최소 10줄**

```{r tibble-dataframe-line-number}
options(tibble.print_max = 20, tibble.print_min = 10)
tibble(a = 1:26, b = letters) 
```
  </div>
  <div class = "col-md-6">
** 최소 3줄**

```{r tibble-tibble-line-number-fix}
options(tibble.print_max = 5, tibble.print_min = 3)
tibble(a = 1:26, b = letters) 
```

  </div>
</div>


