---
layout: page
title: 데이터 과학
subtitle: 데이터테이블
output:
  html_document: 
    keep_md: yes
  pdf_document:
    latex_engine: xelatex
mainfont: NanumGothic
---


```{r, include=FALSE}
source("tools/chunk-options.R")
```
> ## 학습 목표 {.objectives}
>
> * dplyr 과 hflights 팩키지 [^data-camp-dplyr]

### 데이터 분석 시작

`dplyr`, `hflights` 팩키지를 불러와서 `head`와 `summary` 명령어로 데이터를 살펴본다.

``` {r message=FALSE, warning=FALSE, comment=FALSE}
library(dplyr)
library(hflights)
head(hflights)
summary(hflights)
```

### 데이터프레임을 데이터테이블로 변환

`tbl_df` 함수를 사용해서 데이터프레임(data.frame)을 데이터테이블(data.table)로 변환한다. 
데이터테이블은 내부를 살펴보면 데이터프레임을 기본으로 개발자 관점에서 더욱 쉽고, 빠르고, 직관적으로
데이터를 처리할 수 있는 자료형이다.

``` {r message=FALSE, warning=FALSE, comment=FALSE}
hflights <- tbl_df(hflights)

hflights

carriers <- hflights$UniqueCarrier
```

### 변수값 재부호화(recoding)

데이터 작업 중에 가장 많이 수행하는 작업 중 하나가 변수내부 값을 다른 값으로 재부호화하는 것이다.
예를 들어, `남자`를 `Male`, `여자`를 `Female`처럼 한국어를 영어로 재부호화하거나,
`KO`를 `한국`, `CN`을 `중국`처럼 코드화된 것을 개발자가 이해하기 새롭게 재부호화하는 것이다.
`car` 라이브러리 `recode` 함수 등 다양한 재부호화 함수가 존재한다. 

데이터프레임의 재부호화하는 방법을 살펴보자. 초간략 코드화된 항공사 코드를 개발자가 이해하기 쉬운
코드로 바꿔보자.

``` {r message=FALSE, warning=FALSE, comment=FALSE}
lut <- c("AA" = "American", "AS" = "Alaska", "B6" = "JetBlue", "CO" = "Continental", 
         "DL" = "Delta", "OO" = "SkyWest", "UA" = "United", "US" = "US_Airways", 
         "WN" = "Southwest", "EV" = "Atlantic_Southeast", "F9" = "Frontier", 
         "FL" = "AirTran", "MQ" = "American_Eagle", "XE" = "ExpressJet", "YV" = "Mesa")
hflights$UniqueCarrier <- lut[hflights$UniqueCarrier]         
glimpse(hflights)
```

결과를 일별하는데 `glimpse` 함수가 요긴하게 사용될 수 있다.
또다른 사례로 운항취소 코드를 개발자가 이애하기 쉬운 코드로 재부호화해보자.

``` {r message=FALSE, warning=FALSE, comment=FALSE}
lut = c("A"="carrier", "B"="weather", "C"="FFA", "D"="security","E"="not cancelled")

hflights$CancellationCode <- lut[hflights$CancellationCode]

glimpse(hflights)
```


[^data-camp-dplyr]: [Data Manipulation in R with dplyr](https://www.datacamp.com/courses/dplyr-data-manipulation-r-tutorial)