---
layout: page
title: 데이터 과학
subtitle: 데이터 내보내기
output:
  html_document: 
    keep_md: yes
  pdf_document:
    latex_engine: xelatex
mainfont: NanumGothic
---

```{r  include = FALSE}
source("tools/chunk-options.R")
````



> ## 학습 목표 [^stat545-data-inout] {.objectives}
>
> * 작업한 데이터를 내보내어 다음 후행 작업에 대한 선행작업을 깔끔히 마무리한다.
> * 일반 텍스트 파일형식으로 기본 내보내기를 한다.
> * 특정 플랫폼이나 파일형식에 종속되지 않게 작업한다.


[^stat545-data-inout]: [STAT545 - Getting data in and out of R](http://stat545-ubc.github.io/block026_file-out-in.html)

### 두가지 데이터를 가져오는 마음의 자세 

- **불러와서 정리하기**: 데이터를 일단 오류없이 불러온다. 자료탐색을 시작하고 나서, 데이터 자체나 
불로오는 과정에서 오류를 발견한다. 오류를 찾아내고, 고치고, 깨끗하게 만드는 과정을 반복한다.
- **스크립트 작성후 실행해서 불러오기**: 데이터 정제 스크립트로 깔끔하게 만든 데이터셋을 불러온다. 즉, 데이터를 불러오는 과정을
스크립트로 작성해서 명시적으로 표현한다.

**가능한 빨리, 할수 있는만큼 가져오기 함수 인자를 활용한다.** 가져오기 함수 문서를 읽고, 
데이터를 가져오는데 제어하는 최대한 인자를 활용한다. 이를 초보자가 데이터를 불어 읽어와서
뒷단에서 데이터를 처리하는 코드가 붙어 있는 것과 비교해보라.

### 데이터 내보내는 마음의 자세

R에서 데이터를 파일로 써서 내보내는 경우는 많지만, 다음 두가지 경우를 살펴보자:

- 지저분한 데이터를 엄청작업해서 깔끔하게 작성하여 모형을 적합시킬 준비가 된 깨끗한 데이터
- 데이터를 모아서 수치분석한 결과, 모형실행 결과, 통계적 추론 산출물

> #### 몇가지 팁 {.callout}
> 
> - **오늘 작업한 출력물은 내일 작업할 입력물**: 뒤돌아 생각해보면, 데이터를 가져와서 불러올 때 고생한 것이 기억날 것이다. 
> 본인을 다시 그런 구렁텅이로 몰아넣을 이유는 없다.
> - **특정 플랫폼 혹은 전용파일형식이 아닌 텍스트 파일을 사용**: 텍스트 편집기에서 사람이 읽을 수 있는 일반
> 텍스트 파일이 기본디폴트 파일 형식이 되어야 한다. 이상하거나 독점적 파일형식을 불러 읽어오거나 내보내면
> 가까운 미래 다른 컴퓨터에서 작업을 이어나가기 힘든 상황에 바로 맞닥드리게 된다.
> 또한, 다른 툴체인이나 경험을 갖고 있는 사람과 협업하는데 장벽으로 작용한다.
> 소프트웨어 중립적(Software-agnostic)이 되라. 폐물이 되는 것을 방지하고, 바보가 되는 것도 방지하라. 따라서 일반 텍스트를 
> 사용하지 못할 실증적 증거가 있지 않는한 특정플랫폼에 종속되거나 독점 파일형식을 배제한다. 

재현가능한 과학연구를 위해 가장 중요한 것이 [Sweave](http://www.stat.uni-muenchen.de/~leisch/Sweave/), 
[knitr](http://yihui.name/knitr/), [GNU make](http://www.gnu.org/software/make)와 같은 도구를 사용하는 것은 아니다.

참고: [minimal make A minimal tutorial on make](http://kbroman.org/minimal_make/)

### 데이터 불러오기

데이터를 하드디스크에 파일을 불러읽어도 되지만, 
`gapminder` 팩키지에 `gapminder.tsv` 파일이 저장되어 있어 이 파일을 바로 불러 읽어들인다.

```{r}
gap_tsv <- system.file("gapminder.tsv", package = "gapminder")
gapminder <- read.table(gap_tsv, header = TRUE, sep = "\t", quote = "")
str(gapminder)
```

R에 기본으로 설정된 가져오기 함수는 `read.table()`이다. 인자 몇개에 일반적인 값의 조합을 해서 넘겨야 되지만,
탭구분 데이터를 가진 경우, 몇가지 인자 설정을 생략할 수 있는 더욱 단순한 `read.delim()` 함수로 데이터를 불러 읽어올 
수 있다.

```{r}
gapminder <- read.delim(gap_tsv)
str(gapminder)
```

콤마구분자인 경우 `read.csv()` 함수가 `read.delim()` 함수와 유사한 편의성 기능을 제공한다.

마지막으로 가장 최근 팩키지를 역자도 추천한다. `readr` 팩키지로 `read_excel()`, `read_csv()` 등 일관된 기능을 제공한다.
[readr CRAN](https://cran.r-project.org/web/packages/readr/index.html),
[readr GitHub](https://github.com/hadley/readr) 참고한다.

``` {.r}
library(readr)
gapminder <- read_tsv(gap_tsv)
str(gapminder)
```

`readr` 기본디폴트 동작으로 유념할 점은 **문자열(string)을 요소(factor) 자료형으로 변경하지 않는다**는 것이다.
즉, `country`와 `continent`는 가져와서 불러읽어들이면 자료형이 문자형이다.
크게 생각해 보면, 문자열을 다시 요소자료형으로 변경해야 되지만, 이런 것이 더 나은 기본디폴트 동작유형이다.
일반적으로, `readr` 팩키지를 사용하게 되면 뒷단에 더 적은 작업량이 배정된다.

``` {r}
gapminder$country <- factor(gapminder$country)
gapminder$continent <- factor(gapminder$continent)
str(gapminder)
```

`readr` 팩키지에 대한 소품문을 읽고 진정한 강력함을 느껴보기 바란다. 
[칼럼 자료형](https://cran.r-project.org/web/packages/readr/vignettes/column-types.html) 참고.


### 데이터 내보내기

파일로 저장할 필요가 있는 것을 컴퓨터로 돌릴 필요가 있다.
회귀분석을 돌린 모형의 기울기와 절편만 저장하자.

```{r}
suppressPackageStartupMessages(library(dplyr))
le_lin_fit <- function(dat, offset = 1952) {
  the_fit <- lm(lifeExp ~ I(year - offset), dat)
  setNames(data.frame(t(coef(the_fit))), c("intercept", "slope"))
}
gfits <- gapminder %>%
  group_by(country, continent) %>% 
  do(le_lin_fit(.)) %>% 
  ungroup()
gfits
```

`gfits` 데이터프레임은 후행 분석작업 혹은 시각화로
향후 사용될 중간 결과물에 대한 한 사례다.

#### 데이터 내보내서 저장하기

R의 기본 내보내기 함수가 `write.table()`다. 

```{r}
write.table(gfits, "gfits.tsv")
```

`gfits.tsv` 파일 앞부분 몇줄을 살펴보자. 아래 출력결과를 시연하려면,
파일을 열거나, 쉘에서 `head` 명령어로 확인한다.

```{r echo = FALSE, comment = NA}
"gfits.tsv" %>%
  readLines(n = 6) %>% 
  cat(sep = "\n")
```

무엇보다도 인용부호가 포함된 것은 참을 수가 없다. 행명칭(rownames)도 인용부호로 감싸졌다!
시각적으로 정렬이 맞지않고, 그다지 깔끔하다는 느낌이 없다.

- 문자 정보를 인용부호로 보호한다. (맞는 말이다, 요소는 이런 목적에 부합되는 문자로 파일에 
  이와같은 형식으로 저장된다) 문제는 변수명, 행명칭, 변수 자체에 영향을 준다. 미래 특정시점에 다시 가져와서 불러오기 할때
  인용부호가 꼭 필요한 것은 아니다. 특히, R로 다시 불러올 때 인용부호는 필요하지 않아서,
  흔히 비활성화 시킨다. 
- 숫자형 기본디폴트설정된 행명칭(rownames)은 불필요하다. 저자는 절대로 행명칭을 사용하지 않는다.
  행명칭 정보가 중요하다면, 적절한 변수로 들어가는 것이 맞다.
- 시각적인 정렬이 마음에 들지 않는다고 불평하는 것은 말이 되지 않는다.
  [write code for humans, write data for computers](https://twitter.com/vsbuffalo/statuses/358699162679787521)
  라는 주장을 기억하라. 데이터를 살펴보고 싶다면, 엑셀에서 열어서 살펴보라.
  하지만, 데이터 솜씨있게 조작은 하지마라... 다시 R로 돌아가서 "가져오기/정제/통계분석/내보내기" 작업을
  스크립트에 R 명령어로 작성하라. 저자를 믿어라. 이루어진다!

다시 파일에 저장하는데, `write.table()` 함수에 인수를 전달하여 개발자의 의지를 반영한다.

```{r}
write.table(gfits, "gfits.tsv", quote = FALSE, sep = "\t", row.names = FALSE)
```

다시 저장한 파일 앞부분 몇줄을 살펴보자:

```{r echo = FALSE, comment = NA}
"gfits.tsv" %>%
  readLines(n = 6) %>% 
  cat(sep = "\n")
```

이제 `readr` 에 상응하는 더 깔끔한 인터페이스 외양을 갖췄다.






















### 참고자료
