---
layout: page
title: 데이터 과학
subtitle: 데이터 시각화(ggplot2, ggvis)
---


```{r, include=FALSE}
source("tools/chunk-options.R")
````



# ```{r setup, echo=FALSE, purl=FALSE}
# source("setup.R")
# ```

> ## 학습 목표 [^data-carpentry-ggplot2] {.objectives}
>
> * `ggplot2` 팩키지로 데이터를 시각화한다. 
> * 고난도 복잡한 시각화 산출물을 `ggplot2` 팩키지를 활용하여 단계적으로 구축한다.
> * Figshare [surveys.csv](http://files.figshare.com/1919744/surveys.csv), [mammals data](http://figshare.com/articles/Portal_Project_Teaching_Database/1314459)
데이터를 활용하여 시각화를 실습한다.

[^data-carpentry-ggplot2]: [Data Carpentry R lessons on ecology](http://www.datacarpentry.org/R-ecology/)


### `ggplot2`로 시각화를 하는 이유

R에 기본적으로 시각화를 위한 다양한 기능이 존재하지만, `ggplot2`가 기본으로 제공되는 R 시각화 기능 위에 더욱 강력한 기능을 제공한다.
기본적인 R 기능도 상대적으로 다른 소프트웨어 서비스나 제품과 비교가 되지 않을 정도록 강력하다. 이런 점에서 R은 참 겸손하다는 생각이 든다.

### 데이터 다운로드와 시각화 툴체인 준비

```{r}
# read_csv로 csv 파일을 불러 읽어온다.
library(readr)
# 시각화를 위한 ggplot2 팩키지를 불러 읽어온다. 
library(ggplot2)
# ggplot2에 입력데이터로 사용될 데이터를 전처리한다.
library(dplyr)
# 데이터를 불러온다.
surveys.dat <- read_csv("http://files.figshare.com/1919744/surveys.csv")
```

[figshare](https://figshare.com/)[^figshare-wired] 사이트에서 데이터를 가져온다. `surveys.csv` 데이터는 포획된 동물에 관한 측정정보가 담겨 있다.

### 시각화를 위한 데이터 전처리 과정

다운로드 받은 데이터에 대한 요약정보를 `summary` 함수를 사용해서 살펴본다.

```{r}
summary(surveys.dat)
```

#### 1 단계 - 결측값 제거

데이터셋에 일부 결측정보가 `summary` 실행결과를 보여주고 있어, 이를 제거한다. 
각 변수마다 결측치가 있어 이를 한땀 한땀 정성스럽게 결측정보를 제거하는 대신에 `dplyr` 파이프 연산자를 사용하여
일괄적으로 처리한다.

```{r}
surveys.complete <- surveys.dat %>%
                    filter(species_id != "") %>%       # species_id 결측값 제거
                    filter(!is.na(weight)) %>%          # weight 결측값 제거
                    filter(!is.na(hindfoot_length))     # hindfoot_length 결측값 제거
```
#### 2 단계 - 미미한 자료 제거

개체수가 적은 종이 많아서, 개체수 기준 10 보다 적은 종은 제거하기로 한다.
먼저 `group_by` 함수로 개체종을 그룹으로 군집화하고, `tally` 함수로 각 종별로 개체수를 세고, 
내부인자로 `sort=TRUE` 를 넣어서 내림차순으로 정렬한다. 


```{r}
species.counts <- surveys.complete %>%
  group_by(species_id) %>%
  tally(sort=TRUE)

tail(species.counts)
```

개체수가 10개 미만인 종을 제거하고, 시각화를 위한 기본 데이터셋 준비를 완료한다.

```{r}
frequent.species <- species.counts %>%
                    filter(n >= 10) %>%
                    select(species_id)

surveys.complete <- surveys.complete %>%
           filter(species_id %in% frequent.species$species_id)
```

#### 기본 R 시각화 기능 활용

`weight`를 예측변수 `x` 위치에 두고, 종속변수 `hindfoot_length`를 `y`에 두고 R 기본 시각화 산점도를 도식화해 보자.

```{r base-plot}
plot(x = surveys.complete$weight, y = surveys.complete$hindfoot_length)
```

### `ggplot2` 팩키지로 시각화

`ggplot2`를 사용해서 R 기본 내장된 시각화 기능을 대신하여 동일한 작업을 수행할 수 있다.

데이터프레임 데이터에서 복잡하고 정교한 시각화 산출물을  `ggplot2` 팩키지로 생성할 수 있다.
기본설정만으로 최소의 노력으로 출판 품질 시각화 산출물을 만들어 낼 수 있다.

`ggplot2` 시각화 산출물은 시각화 요소를 차곡차곡 추가해 나가면서 만들어 간다.

`ggplot2`  시각화 산출물은 다음 단계로 만들어 나간다:

- `data` 인자로 특정 데이터프레임과 플롯을 묶어 연결시킨다.

```{r, eval=FALSE}
ggplot(data = surveys.complete)
```

- 미적 요소를 `aes` 로 정의해서, 플롯축에 데이터 변수를 매핑하고, 크기, 모양, 색상 등을 시각화한다. 

```{r, eval=FALSE}
ggplot(data = surveys.complete, aes(x = weight, y = hindfoot_length))
``` 

- 데이터에 대한 시각적 표현(점, 선, 막대 등)을 하는데 `geoms` 을 사용해서 플롯에 반영한다. 
플롯에 `geoms`를 추가하는데 `+` 연산자를 사용한다::

```{r first-ggplot}
ggplot(data = surveys.complete, aes(x = weight, y = hindfoot_length)) +
  geom_point()
``` 

> #### 주의 사항 {.callout}
>
> - `ggplot` 함수에 넣은 어떤 것도 추가한 `geom` 계층을 통해 반영된다. 즉, 보편적인 플롯 설정이다.
> - `aes()`에 설정한 `x`축, `y`축도 여기에 포함된다.

### 플롯 변경하기

- 투명도(transparaency, alpha)를 추가한다.

```{r first-ggplot-alpha}
ggplot(data = surveys.complete, aes(x = weight, y = hindfoot_length)) +
  geom_point(alpha=0.1)
``` 

- 색상을 추가한다.

```{r first-ggplot-alpha-color}
ggplot(data = surveys.complete, aes(x = weight, y = hindfoot_length)) +
  geom_point(alpha=0.1, color = "blue")
``` 

### 상자 그림

각 종별로 체중 분포를 시각화한다.

```{r boxplot}
ggplot(data = surveys.complete, aes(x = species_id,  y = weight)) +
                   geom_boxplot()
```

상자그림에 점을 추가해서, 특이한 관측점과 많이 관측된 측정값을 볼 수 있다.

```{r boxplot-with-points}
ggplot(data = surveys.complete, aes(x = species_id, y = weight)) +
                   geom_jitter(alpha = 0.3, color = "tomato") +
                   geom_boxplot(alpha = 0)
```

상기 시각화 산출물에서 상자그림이 지터 계층 위에 놓인 방식에 주목한다.
`geoms` 순서를 조정하고, 투명도를 조절해 플롯에 계층을 쌓는 방식을 제어한다.

> ### 도전과제 {.challenge}
>
> `hindfoot_length`에 대한 상자그림을 생성한다.

### 시계열 데이터 시각화

각 종별로 년도별 개체수를 계산한다.
이 작업을 수행하기 위해서는 먼저 데이터를 그룹집단화하고, 각 그룹마다 해당 레코드 개수를 센다.


```{r}
yearly.counts <- surveys.complete %>%
                 group_by(year, species_id) %>%
                 tally
```

`x`축에 연도, `y` 축에 개수를 놓고 직선으로 시간에 따라 경과한 정보를 시각화한다.

```{r}
ggplot(data = yearly.counts, aes(x = year, y = n)) +
                  geom_line()
```

불행하게도, 상기 그래프는 원하는 바가 아닌데, 이유는 모든 종에 대해 데이터를 시각화하게 명령어를 전송했기 때문이다.
`species_id`로 시각화한 데이터를 쪼갠 후에 `ggplot` 명령어로 시각화하게 한다.

```{r}
ggplot(data = yearly.counts, aes(x = year, y = n, group = species_id)) +
  geom_line()
```

색상을 추가하게 되면, 그래프에서 개체를 식별하게 된다.

```{r}
ggplot(data = yearly.counts, aes(x = year, y = n, group = species_id, color = species_id)) +
  geom_line()

```

###  측면보여주기(faceting)

`ggplot` 에는 *측면 보여주기(faceting)* 라는 특수한 기능이 있어서, 특정 요인에 따라
그래프 하나를 다수 그래프로 쪼갤 수 있다. 예를 들어, 각 종마다 시계열 그래프를 별도로 
도식화할 수 있다.

```{r first-facet}
ggplot(data = yearly.counts, aes(x = year, y = n, color = species_id)) +
  geom_line() + facet_wrap(~species_id)
``` 

관측된 각 개체 성별에 따라 그래프에 직선을 쪼개고자 한다.
이 작업을 수행하려면, 성별로 그룹을 만들어 데이터프레임에 개수를 세어야 된다.

> ### 도전과제 {.challenge}
>
> - 데이터프레임을 필터링해서 "F" 혹은 "M" 값을 갖는 레코드만 갖도록 작업한다.
>  
> 
> 
> ```{r}
> sex_values = c("F", "M")
> surveys.complete <- surveys.complete %>%
>            filter(sex %in% sex_values)
> ```
> 
> - 연도(`year`), 개체 신원정보(`special_id`), 성(`sex`) 별로 그룹을 만든다.
>
> ```{r}
> yearly.sex.counts <- surveys.complete %>%
>                      group_by(year, species_id, sex) %>%
>                      tally
> ```
>
> - (개별 그래프 내부에) 성별로 쪼개는 측면보여주기 플롯을 생성한다.
>
> ```{r facet-by-species-and-sex}
> ggplot(data = yearly.sex.counts, aes(x = year, y = n, color = species_id, group = sex)) +
>   geom_line() + facet_wrap(~ species_id)
> ```

> - 논문출판으로 흰색 배경이 좀더 가독성을 좋게 한다.
> ` theme_bw()` 함수를 사용해서 흰색 배경을 적용한다.

```{r facet-by-species-and-sex-white-bg}
ggplot(data = yearly.sex.counts, aes(x = year, y = n, color = species_id, group = sex)) +
  geom_line() + facet_wrap(~ species_id) + theme_bw()
``` 

> - 종대신에 성별로 색상을 입혀서 그래프 가독성을 좋게 만들 수 있다.
> (종은 이미 별도 그래프로 시각화되어서, 더 잘 식별하게 만들 필요는 없다.)


```{r facet-by-species-and-sex-colored}
ggplot(data = yearly.sex.counts, aes(x = year, y = n, color = sex, group = sex)) +
  geom_line() + facet_wrap(~ species_id) + theme_bw()
```

> - 연도에 걸쳐 각 종별로 평균 체중을 시각화한다.

```{r average-weight-timeseries}
yearly.weight <- surveys.complete %>%
                 group_by(year, species_id, sex) %>%
                 summarise(avg_weight = mean(weight, na.rm = TRUE))
ggplot(data = yearly.weight, aes(x=year, y=avg_weight, color = species_id, group = species_id)) +
  geom_line() + theme_bw()
```

> - 시각화를 왜 이런 단계를 밟아서 도식화 절차를 거친다고 생각하는가?
> - 수컷과 암컷 체중이 상당히 차이가 나서 성별로 별도 시각화를 수행한다.

```{r average-weight-time-facet_sex}
ggplot(data = yearly.weight, aes(x=year, y=avg_weight, color = species_id, group = species_id)) +
  geom_line() + facet_wrap(~ sex) + theme_bw()
```




> ### `Error in plot.new() : figure margins too large` 시각화 문제 해결 {.callout}
>
> 그림에 좌우상하 여백(margin)이 맞지 않는 오류가 발생하는 경우 
> 좌우상하 여백을 기본설정 `par(mar=c(1,1,1,1))` 명령어를 통해 해결한다. 
>
> ~~~ {.r}
> plot(x = surveys.complete$weight, y = surveys.complete$hindfoot_length)
> Error in plot.new() : figure margins too large
> ~~~














### 참고자료

[^figshare-wired]: ["figshare wants to open up scientific data to the world"](http://www.wired.co.uk/news/archive/2014-07/25/figshare)