---
layout: page
title: 데이터 과학
subtitle: 데이터 시각화(ggplot2, ggvis)
---


```{r, include=FALSE}
source("tools/chunk-options.R")
knitr::opts_chunk$set(fig.keep='last')
````



# ```{r setup, echo=FALSE, purl=FALSE}
# source("setup.R")
# ```

> ## 학습 목표 [^data-carpentry-ggplot2] {.objectives}
>
> * `ggplot2` 팩키지로 데이터를 시각화한다. 

[^data-carpentry-ggplot2]: [Data Carpentry R lessons on ecology](http://www.datacarpentry.org/R-ecology/)


### `ggplot2`로 시각화를 하는 이유

R에 기본적으로 시각화를 위한 다양한 기능이 존재하지만, `ggplot2`가 기본으로 제공되는 R 시각화 기능 위에 더욱 강력한 기능을 제공한다.
기본적인 R 기능도 상대적으로 다른 소프트웨어 서비스나 제품과 비교가 되지 않을 정도록 강력하다. 이런 점에서 R은 참 겸손하다는 생각이 든다.

### 기본 데이터 준비

```{r}
# plotting package
library(ggplot2)
# piping / chaining
library(magrittr)
# modern dataframe manipulations
library(dplyr)
```

Load data directly from figshare.

```{r}
surveys_raw <- read.csv("http://files.figshare.com/1919744/surveys.csv")
```

`surveys.csv` data contains some measurements of the animals caught in plots.

## Data cleaning and preparing for plotting

Let's look at the summary

```{r}
summary(surveys_raw)
```


### 참고자료
