---
layout: page
title: 데이터 과학
subtitle: 깔끔한 데이터와 모형 -- broom
output:
  html_document: 
    keep_md: yes
  pdf_document:
    latex_engine: xelatex
mainfont: NanumGothic
---


```{r, include=FALSE}
source("tools/chunk-options.R")
```
> ## 학습 목표 {.objectives}
>
> * 깔끔한 3종세트 `tidyr`, `dplyr`, `broom`를 살펴본다.

### 1. `broom` 팩키지를 사용해야 되는 이유 [^cran-broom]

[^cran-broom]: [broom: Convert Statistical Analysis Objects into Tidy Data Frames](https://cran.r-project.org/web/packages/broom/index.html)

`broom` 팩키지를 꼭 사용해야되는 이유는 R의 성공에서 찾을 수 있다. 
R이 성공하지 않았다면 이런 고민도, 데이터 과학이 이렇게 관심을 갖게 되지 않았다면 어쩌면 `broom` 팩키지를 생겨나지 않았을 수도 있다.

|        David Robinson           |         Hadley Wickham          |
|---------------------------------|---------------------------------|
| broom: Converting statistical models to tidy data frames, | Managing many models with R |
| <iframe width="300" height="180" src="https://www.youtube.com/embed/eM3Ha0kTAz4" frameborder="0" allowfullscreen></iframe> |
<iframe width="300" height="180" src="https://www.youtube.com/embed/rz3_FDVt9eg" frameborder="0" allowfullscreen></iframe> |


``` {r mtcars-issue, warning=FALSE}
lmfit <- lm(mpg ~ wt, mtcars)
# summary(lmfit)
```

선형 회귀식을 적합시키게 되면 회귀분석 결과는 4가지 산출결과를 출력한다.

1. 모형 정보: `lm(formula = mpg ~ wt, data = mtcars)`
1. 관측점 정보: 잔차 등
1. 구성요소 정보: 회귀계수, t-값, p-값 등
1. 모형 정보: $R^2$ 값, F-통계량, 편차(deviance)

하지만, 이런 선형회귀모형 산출물은 다음과 같은 문제점이 목도된다.

1. 회귀계수를 뽑아내는데 다수 단계가 필요하다.
    - `data.frame(coef(summary(lmfit)))`
1. 회귀계수가 행명칭(`row names`)라 모형에 바로 엮어 사용하기 번거럽다.
    - `(Intercept)`, `wt`에 변수명이 없음.
1. 데이터프레임 변수명으로 사용하기 부적절하게 표현
    - `Pr(>|t|)`을 변수명으로 변경하기 까다로움
1. 출력결과가 저장되지 않고 화면에 출력만 됨.
    - `p-value: 1.294e-10`

|               회귀 분석 결과                                    |        모형 출력 결과                     |  `broom`     |
|:----------------------------------------------------------------|-------------------------------------------|--------------|
| Call:                                                           |                                           |              |
| lm(formula = mpg ~ wt, data = mtcars)                           |  데이터 적합 모형                         |              |
|                                                                 |                                           |              |
| Residuals:                                                      |  관측점 수준: 잔차, 적합값 등             | `augment()`  |
|     Min      1Q  Median      3Q     Max                         |                                           |              |
| -4.5432 -2.3647 -0.1252  1.4096  6.8727                         |                                           |              |
|                                                                 |                                           |              |
| Coefficients:                                                   |  구성요소 수준: 회귀계수, p-값            | `tidy()`     |
|             Estimate Std. Error t value Pr(>|t|)                |                                           |              |
| (Intercept)  37.2851     1.8776  19.858  < 2e-16 ***            |                                           |              |
| wt           -5.3445     0.5591  -9.559 1.29e-10 ***            |                                           |              |
| ---                                                             |                                           |              |
| Signif. codes:  0 '***' 0.001 '**' 0.01 '*' 0.05 '.' 0.1 ' ' 1  |                                           |              |
|                                                                 |                                           |              |
| Residual standard error: 3.046 on 30 degrees of freedom         |  모형 수준: $R^2$ 값, F-통계량, 편차 등   | `glance()`   |
| Multiple R-squared:  0.7528, Adjusted R-squared:  0.7446        |                                           |              |
| F-statistic: 91.38 on 1 and 30 DF,  p-value: 1.294e-10          |                                           |              |

### 2. `broom` 팩키지 3 종세트

후속작업을 이어나갈 수 있도록 모형 출력결과를 처리하는 `broom` 3종 세트가 준비되어 있다.

- `glance` : 모형을 한줄로 간략하게 요약한다. 한줄 요약 모형에는 $R^2$, 수정 $R^2$, p-값, AIC, BIC, 편차(deviance)등이 포함된다.
- `tidy` : 모형에 대한 통계적 결과물을 요약해서 데이터프레임으로 제공한다. 데이터프레임에는 회귀계수, p-값, 군집분석의 경우 군집별 정보,
t-검정, 다-검정의 경우 검정별 정보가 포함된다.
- `augment`: 원 데이터프레임에 칼럼을 추가해서 예측값, 잔차, 군집 배정등 각 관측점별 정보가 덧붙여진다.

`tidy` 실행결과 `Pr(>|t|)` p-값을 `p.value` 칼럼으로 `$` 을 조합해서 뽑아내기 쉽게 되었다. 물론 `coef(summary(lmfit))` 수고를 하지 않고도 
`$`을 사용해서 `term` 칼럼에서 회귀계수 값을 뽑아내기 편리하게 되었다. 

```{r broom-tidy, wanring=FALSE}
library(broom)
tidy(lmfit)
```

`augment`를 사용해서 일관된 규칙으로 적합값, 잔차 등을 `.`을 앞에 붙여 활용하기 쉽게 만들어 기존 변수명과 섞이는 일이 없게 되었다.

```{r broom-augment, wanring=FALSE}
head(augment(lmfit))
```

`glance` 함수를 사용해서 $R^2$, 수정 $R^2$, p-값, AIC, BIC, 편차(deviance) 각종 통계량이 한줄로 정리되었다.

```{r broom-glance, wanring=FALSE}
glance(lmfit)
```

### 3. `broom` 팩키지 지원현황

`broom` 팩키지가 각 수준별로 활용가능한 현황은 다음과 같다.
`tidy`, `augment`, `glance` 3종 세트에 대해 각 모형별로 지원현황을 확인하고 `broom` 팩키지와 엮어 사용한다.

```{R, echo = FALSE, message = FALSE}
library(broom)
library(dplyr)
tidy_methods <- methods("tidy")
glance_methods <- methods("glance")
augment_methods <- methods("augment")

tidy_methods <- data.frame(class = sub("tidy[.]", "", 
                                       as.vector(tidy_methods)),
                           tidy = "x",
                           stringsAsFactors=FALSE)
glance_methods <- data.frame(class = sub("glance[.]", "", 
                                         as.vector(glance_methods)),
                             glance = "x",
                             stringsAsFactors = FALSE)
augment_methods <- data.frame(class = sub("augment[.]", "",
                                          as.vector(augment_methods)),
                              augment = "x",
                              stringsAsFactors = FALSE)

TidyMethods <- left_join(tidy_methods, glance_methods) %>%
    left_join(augment_methods) %>%
    mutate(tidy = ifelse(is.na(tidy), "", tidy),
           glance = ifelse(is.na(glance), "", glance),
           augment = ifelse(is.na(augment), "", augment))

names(TidyMethods) <- c("Class", "`tidy`", "`glance`", "`augment`")

knitr::kable(TidyMethods)
```

### 4. 다수 모형 [^many-models]

[^many-models]: [R for Data Science - 25 Many models](http://r4ds.had.co.nz/many-models.html)


