---
layout: page
title: xwMOOC 기계학습
subtitle: 요인(Factor) - 범주형 자료형
output:
  html_document: 
    keep_md: yes
    toc: yes
  pdf_document:
    latex_engine: xelatex
mainfont: NanumGothic
---
 
``` {r, include=FALSE}
source("tools/chunk-options.R")
library(tidyverse)
library(forcats)
```

> ### 학습 목표 {.getready}
>
> * 범주형 데이터를 처리하는 요인(factor) 자료형을 이해한다.
> * `tidyverse` 생태계에서 범주형 요인을 담당하는 `forcats` 팩키지를 살펴본다.

### 1. `forcats` 팩키지 [^forcats-pkg]

[^forcats-pkg]: [forcats: Tools for Working with Categorical Variables (Factors)](https://cran.r-project.org/web/packages/forcats/index.html)

`install.packages("tidyverse")`, `install.packages("forcats")` 명령어를 통해서 
`library(tidyverse)`, `library(forcats)`를 통해서 명시적으로 팩키지를 불러와서 적재한다. 
이유는 현시점 기준 아직 `tidyverse`의 핵심 일원은 아니다. 


### 1. 요인(factor) 기초 [^r4ds-factor]

[^r4ds-factor]: [R for Data Science, 15 Factors](http://r4ds.had.co.nz/factors.html)

요인형 자료형을 문자형 대신 사용하게 되면 두가지 장점이 있는데, 가장 큰 장점은 아마도 오탈자로 생기는 새로운 유형 생성을 억제시킬 수 있다.
즉, 월은 12개월 밖에 존재하지 않는다. 따라서, 오탈자로 인해 범주가 추가로 생성되는 것을 사전에 방지할 수 있다.
그리고, 요인형을 자료형을 갖추게 되면 정렬을 쉽게 할 수도 있다.

일반 문자형 벡터을 정렬하게 되면 알파벳순으로 정렬하는데 무의미하다.

``` {r create-factor, warning=FALSE}
x1 <- c("Dec", "Apr", "Jan", "Mar")
sort(x1)
```

`levels` 인자로 수준을 정의하게 되면 오탈자로 인한 엉뚱한 범주가 추가되는 것을 방지하는 것과 더불어 
정렬하게 되면 사람에게 좀더 의미있게 다가온다.

``` {r create-level-in-factor, warning=FALSE}
month_levels <- c(
  "Jan", "Feb", "Mar", "Apr", "May", "Jun", 
  "Jul", "Aug", "Sep", "Oct", "Nov", "Dec")

y1 <- factor(x1, levels = month_levels)
y1
sort(y1)
```

`x2` 문자열 벡터에 `Jam` 범주가 들어가 있는데 이를 `levels`를 통해 범주를 설정하게 되면 
오류를 방지할 수 있다. 특히, `parse_factor` 명령어를 사용하면 어디가 잘못되었는지 확인이 쉽다.

``` {r detect-level-error, warning=FALSE}
x2 <- c("Dec", "Apr", "Jam", "Mar")
y2 <- factor(x2, levels = month_levels)
y2
y2 <- parse_factor(x2, levels = month_levels)
```

`levels`를 생략하게 되면 기본디폴트 설정으로 알파벳순으로 범주를 생성하여 수준을 정해버린다.

``` {r default-levels-in-factor, warning=FALSE}
factor(x1)
```

수준(levels) 순서를 맞추려면 `unique()` 혹은 `fct_inorder()` 함수를 사용한다.

``` {r levels-in-order, warning=FALSE}
f1 <- factor(x1, levels = unique(x1))
f1

f2 <- x1 %>% factor() %>% fct_inorder()
f2

levels(f2)
```

### 1. GSS(General Social Survey) 사례

미국 시카고 대학 독립적인 연구기관 NORC에서 장기적으로 수행하는 설문조사 [GSS(General Social Survey)](http://gss.norc.org/) 데이터를 
실습자료로 활용한다. 

``` {r factor-gss-data, warning=FALSE}
gss_cat
```

`forcats` 팩키지에 포함되어 있는 데이터로 원하는 경우 `? gss-cat` 명령어를 통해 데이터에 대한 자세한 내용을 확인할 수 있다.

``` {r factor-gss-race, warning=FALSE}
gss_cat %>%
  count(race)

ggplot(gss_cat, aes(race)) +
  geom_bar()
```  

`ggplot2`에서 기본디폴트 설정으로 어떤 값도 없는 수준은 자동으로 `drop` 시킨다. 만약 변수에 포함된 모든 수준을 보려면 `drop=FALSE`를 넣어 
명시적으로 작성한다.

``` {r factor-gss-race-drop-levels, warning=FALSE}
ggplot(gss_cat, aes(race)) +
  geom_bar() +
  scale_x_discrete(drop = FALSE)
```

### 1. 요인과 관련된 가장 많이 사용되는 기능 두가지

요인과 관련되어 가장 많이 사용하는 기능은 다음과 같다.

- 수준 순서를 바꿔 조정함
- 수준내부 값을 뭉개거나 변경시키는 변화

#### 1. 수준 순서를 변경

``` {r factor-gss-change-levels, warning=FALSE}
relig <- gss_cat %>%
  group_by(relig) %>%
  summarise(
    age = mean(age, na.rm = TRUE),
    tvhours = mean(tvhours, na.rm = TRUE),
    n = n()
  )

ggplot(relig, aes(tvhours, relig)) + geom_point()
```

수준을 조정하지 않는 경우 전반적인 패턴을 살펴보기 어렵다. 하지만, 수준 순서를 재조장하게 되면 가독성을 훨씬 높일 수 있다.
`fct_reorder()` 함수를 사용하는데 인자가 세개 필요하다.

- `f`, 수준을 변경하려는 요인명
- `x`, 수준을 변경하는데 사용되는 숫자 벡터에
- `fun`, `f` 값 각각에 대해 다수 값이 있는 경우 이를 요약할 함수, 기본디폴트 함수는 중위수를 산출하는 함수 `median`.

``` {r factor-gss-change-levels, warning=FALSE}
ggplot(relig, aes(tvhours, fct_reorder(relig, tvhours))) +
  geom_point()
```  

`aes()` 함수에서 `mutate()`로 요인 수준을 뽑아내서 수준을 재조정한다.

``` {r factor-gss-reorder-levels, warning=FALSE}
relig %>%
  mutate(relig = fct_reorder(relig, tvhours)) %>%
  ggplot(aes(tvhours, relig)) +
    geom_point()
```

막대그래프의 경우 `fct_infreq()` 함수를 사용해서 오름 빈도수로 정렬이 가능하다: `fct_rev()`와 조합해서 사용해도 좋다.

``` {r factor-gss-barplot, warning=FALSE}
gss_cat %>%
  mutate(marital = marital %>% fct_infreq() %>% fct_rev()) %>%
  ggplot(aes(marital)) +
    geom_bar()
```

#### 1. 요인변수 내부 수준을 변경

요인변수 내부 수준을 바꾸거나 뭉개서 합치는 기능이 자주 사용되고 있다.

``` {r factor-gss-recode, warning=FALSE}
gss_cat %>% count(partyid)

gss_cat %>%
  mutate(partyid = fct_recode(partyid,
    "Republican, strong"    = "Strong republican",
    "Republican, weak"      = "Not str republican",
    "Independent, near rep" = "Ind,near rep",
    "Independent, near dem" = "Ind,near dem",
    "Democrat, weak"        = "Not str democrat",
    "Democrat, strong"      = "Strong democrat"
  )) %>%
  count(partyid)
```

`fct_recode()` 함수는 명시적으로 언급되지 않는 수준을 그대로 두고, 존재하지 않는 수준을 우연히 언급할 경우 경고 메시지를 띄운다.

``` {r factor-gss-recode2, warning=FALSE}
gss_cat %>%
  mutate(partyid = fct_recode(partyid,
    "Republican, strong"    = "Strong republican",
    "Republican, weak"      = "Not str republican",
    "Independent, near rep" = "Ind,near rep",
    "Independent, near dem" = "Ind,near dem",
    "Democrat, weak"        = "Not str democrat",
    "Democrat, strong"      = "Strong democrat",
    "Other"                 = "No answer",
    "Other"                 = "Don't know",
    "Other"                 = "Other party"
  )) %>%
  count(partyid)
```

`fct_collapse()` 함수는 `fct_recode()`함수의 변종으로 유용하다.

``` {r factor-gss-collapse, warning=FALSE}
gss_cat %>%
  mutate(partyid = fct_collapse(partyid,
    other = c("No answer", "Don't know", "Other party"),
    rep = c("Strong republican", "Not str republican"),
    ind = c("Ind,near rep", "Independent", "Ind,near dem"),
    dem = c("Not str democrat", "Strong democrat")
  )) %>%
  count(partyid)
```

복잡한 데이터셋을 다룰 경우 처리할 변수가 상당히 많은 경우가 있다. 이런 경우 `fct_lump()` 함수가 유용하다.
범주내 수준에 작은 값이 할당된 경우 이를 합쳐 의미있는 수준에 대한 값이 되도록 만드는 기능을 수행한다.
`n=10`으로 인자값을 넣어주면 해당 변수에 수준이 10개로 지정된다.

``` {r factor-gss-lump, warning=FALSE}
gss_cat %>%
  mutate(relig = fct_lump(relig, n = 10)) %>%
  count(relig, sort = TRUE) %>%
  print(n = Inf)
```

