---
title: "오픈 통계 팩키지"
subtitle: "차세대 데이터 사이언스 도구"
author: "서울 R 사용자 그룹"
institute: "Tidyverse Korea"
date: "2021-04-07"
output:
  xaringan::moon_reader:
    css: 
      - default
      - css/nhsr.css
      - css/nhsr-fonts.css
    lib_dir: libs
    seal: false
    nature:
      highlightStyle: googlecode
      highlightLines: true
      highlightLanguage: ["r"]
      countIncrementalSlides: false
      ratio: "4:3"
    includes:
      after_body: [css/insert-logo.html]
---

```{r setup, include = FALSE}
library(tidyverse)
# library(nhsrtheme)
# library(NHSRdatasets)
# set default options

knitr::opts_chunk$set(echo = FALSE, message=FALSE, warning=FALSE,
                      comment="", digits = 3, tidy = FALSE, prompt = FALSE, fig.align = 'center',
                      fig.width = 7.252,
                      fig.height = 4,
                      dpi = 300)

# uncomment the following lines if you want to use the NHS-R theme colours by default
# scale_fill_continuous <- partial(scale_fill_nhs, discrete = FALSE)
# scale_fill_discrete <- partial(scale_fill_nhs, discrete = TRUE)
# scale_colour_continuous <- partial(scale_colour_nhs, discrete = FALSE)
# scale_colour_discrete <- partial(scale_colour_nhs, discrete = TRUE)
```

class: title-slide, left, bottom

# `r rmarkdown::metadata$title`
----
## **`r rmarkdown::metadata$subtitle`**
### `r rmarkdown::metadata$author`
### `r rmarkdown::metadata$date`

 
---
class: inverse, middle
name: data-science-case

# 강의 개요

----

.pull-left[

통계가 수학과 영어, 컴퓨팅 사고와 함게 누구나 갖춰야하는 기본소양으로 자리잡으면서 
이를 한글화하여 무료로 제공된 .warmyellow[통계 팩키지]를 살펴본다.

데이터 사이언스가 빅데이터와 인공지능시대를 맞아 관심을 받으면서 떠오른
대표적인 .pink[데이터 사이언스 언어 R]을 코어로 파생된 통계 팩키지도 살펴본다.

데이터를 다루는 패러다임이 바뀐 상황에
그에 맞는 오픈 통계팩키지를 .black[서울 R 사용자 그룹]에서 준비중인
.green[**오픈 통계 팩키지**]를 제안한다.

]

.pull-right[   
.left[

1\. **[.warmyellow[통계 팩키지]](#data-science-case)**

2\. [데이터 과학 언어 R](#data-science)

3\. [오픈 통계 팩키지](#language-war)

4\. [마무리](#goodbye) 
]
] <!--end of right-column-->

<!-------------------------- 통계 팩키지 --------------------------------------->

```{r child = "stat_pkg/pkg-stat-pkg.Rmd"}

```

---
name: pkg-features
# 통계 팩키지: SRC-STAT

```{r pkg-src-stat, eval = FALSE}
library(tidyverse)
library(slickR)

src_filenames <- fs::dir_ls(path = "fig/src-stat/", glob = "fig/src-stat/*.png")

src_tbl <- tibble(file_path = src_filenames)

src_tbl <- src_tbl %>% 
  mutate(features = str_remove_all(file_path, pattern = "(fig/src-stat/)"))

slickR(obj = src_tbl$file_path, height = "400px", width = "100%") %synch%
  ( slickR(src_tbl$features, slideType = 'p') + settings(arrows = FALSE) )
```

.footnote[
[데이터 과학 - "통계 팩키지"](https://statkclee.github.io/data-science/ds-korean-stat-pkg.html)
]


