---
layout: page
title: 데이터 과학
subtitle: UN 투표 데이터를 통해 본 한국과 주변 강대국
output:
  html_document: 
    keep_md: yes
  pdf_document:
    latex_engine: xelatex
mainfont: NanumGothic
---

```{r  include = FALSE}
source("tools/chunk-options.R")
library(purrr)
library(tidyverse)
library(ggplot2)
library(readxl)
library(broom)
theme_set(theme_gray(base_family='NanumGothic'))
````


> ## 학습 목표 {.objectives}
>
> * `broom` 팩키지를 활용한 모형 개발 방법론을 살펴본다.
> * 국제연합(United Nation) 투표 데이터를 통해 동아시아 역학관계를 이해한다.
> * `ggplot` 등 시각화 방법을 살펴본다.

## 1. UN 투표 데이터

국제연합 총회 투표 데이터로 6개 사안별로 국가별 투표성향을 분석함으로써 국가별 유사성을 확인할 수 있고,
연도별 분석을 통해 국제 역학관계에 대한 통찰력(Insight)를 얻을 수 있다.

- __6개 분야__
    - 팔레스타인 갈등 : me "Palestinian conflict",
    - 핵무기와 핵물질 : nu "Nuclear weapons and nuclear material",
    - 군비통제 및 군비해제 : di "Arms control and disarmament",
    - 인권 : hr "Human rights",
    - 식민주의 : co "Colonialism",
    - 경제발전 : ec "Economic development"

- __국가: 한국과 주변 강대국__
    - 대한민국: "South Korea"
    - 미국: "United States of America"
    - 일본: "Japan"
    - 중국: "China"
    - 러시아: "Russia"

- 분석에 사용된 데이터
    - [United Nations General Assembly Voting Data](https://dataverse.harvard.edu/dataset.xhtml?persistentId=hdl:1902.1/12379)

### 1.1. 데이터 가져오기

`RawVotingdata.tab` 데이터 크기가 커서 한국과 주변 4 강대국만을 뽑아 데이터 크기를 크게 줄였다.

``` {r un-data, message=FALSE, warning=FALSE}
# 1. 데이터 -----------------------------------------
# https://dataverse.harvard.edu/dataset.xhtml?persistentId=hdl:1902.1/12379
## 국가 코드표 : COW country codes.csv
cow_ct <- read_csv("data/COW country codes.csv")
cow_ct <- cow_ct %>% dplyr::select(country_code=StateAbb, code=CCode, country=StateNme)

# 한국, 미국, 일본, 중국, 러시아
korea_5 <- c("United States of America", "South Korea", "Japan", "China", "Russia")

## UN 토의주제 : descriptionsnew.xls
description <- read_excel("data/descriptionsnew.xls", sheet="descriptions")

## Vote : RawVotingdata.tab --> votes_five_nations.csv
votes <- read_csv("data/votes_five_nations.csv")
votes <- votes %>% dplyr::select(ccode, session, rcid, vote, year, country_code=StateAbb,country=StateNme)
```

### 1.2. 데이터 정제

`session` 변수가 년도를 나타내는 구분자가 되나 컴퓨터가 이해하는 것이고 사람이 이해하는 연도로 바꾸기 위해 `year`
변수를 하나 추가한다. `session` 변수에 1945를 더하면 된다.
`description` 데이터프레임과 병합(조인)하여 6개 분야별 투표율 추이를 확인한다.

``` {r un-clean-data, message=FALSE, warning=FALSE}
# 2. 데이터 정제-----------------------------------------

votes <- votes %>% mutate(year = session + 1945)
votes <- votes %>% left_join(cow_ct, by=c("ccode", "country"))

k_df <- votes %>% 
  inner_join(description, by=c("session", "rcid")) %>% 
  dplyr::filter(country %in% korea_5) %>% 
  mutate(country = recode(country,
                        `United States of America` = "미국",
                        `South Korea` = "한국",
                        Japan = "일본",
                        China = "중국",
                        Russia = "러시아"))
```


## 2. 1998년 이후 투표 유사도 경향성

한국과 주변 4개 강대국의 투표 찬성율을 한 화면에 찍어보고, `facet` 기능을 활용하여 
각 국가별 연도별 추이를 살펴본다.

``` {r warning = FALSE, echo=FALSE}
# 3. 시각화: 전체 흐름-----------------------------------------

# 년도별 찬성율
ko_by_country_year <- k_df %>% group_by(country, year) %>% 
  summarise(total = n(),
            pcnt_yes = mean(vote==1, na.rm=TRUE)) %>% 
  dplyr::filter(year>=1998)

ggplot(ko_by_country_year, aes(year, pcnt_yes, color=country)) +
  geom_line() +
  ylab("투표 찬성율") +
  xlab("")

ggplot(ko_by_country_year, aes(year, pcnt_yes, color=country)) +
  geom_line() +
  facet_wrap(~country) +
  ylab("투표 찬성율") +
  xlab("")
```

국제연합 투표 유사도를 살펴보면 미국과 중국은 대척점에 서 있고, 
중국에 러시사아가 일본보다 다소 더 가까이 위치하며 한국은 상대적으로 많이 미국에 가까운 것이 나타난다.


## 3. 6개 분야별 투표 유사도

`gather` 함수를 활용하여 `facet` 기능을 활용할 수 있도록 변경시키고 나서, 
각 분야별 국각별 투표 유사도를 살펴본다.

- 인권: 2005년 이후 중국과 러시아가 미국과 대척점에 서 있고 한국과 일본이 그 중간 국가간 유사도를 보임
- 핵무기와 핵물질, 군비통제 및 군비해제: 표면적으로는 미일 연합을 강조하고 있지만, 국제연합 투표 유사도에 있어서는 
**일본이 한국보다 훨씬 더 중국과 투표 유사도가 높음.** 
특히, 2000년 초반보다 2000년대 후반 이후 핵무기와 핵물질의 경우 투표 유사도에 대한 차이가 더 벌어짐.

``` {r warning = FALSE, echo=FALSE}
k_topic_df <- k_df %>% dplyr::select(rcid, session, year, country, vote, me, nu, di, hr, co, ec)

k_topic_long_df <- k_topic_df %>% gather(topic, has_topic, me:ec) %>% 
  dplyr::filter(has_topic ==1) %>% 
  mutate(topic = recode(topic,
                        me = "팔레스타인 갈등",
                        nu = "핵무기와 핵물질",
                        di = "군비통제 및 군비해제",
                        hr = "인권",
                        co = "식민주의",
                        ec = "경제개발"))

ko_by_country_topic <- k_topic_long_df %>% group_by(year, country, topic) %>% 
  summarise(total = n(),
            pcnt_abs = mean(vote==1, na.rm=TRUE)) %>% 
  dplyr::filter(year>=1998) 

ggplot(ko_by_country_topic, aes(year, pcnt_abs, color=country)) +
  geom_line() +
  facet_wrap(~topic) +
  ylab("투표 찬성율") +
  xlab("") + 
  theme(legend.position="bottom")
```

## 4. 한국과 주변 4개국: 한국 

### 4.1. 한국 UN 총회 찬성율 추이

UN 총회 찬성율 데이터중에서 한국만 뽑아낸다. 전체적인 찬성율 추이와 더불어 
각 분야별 찬성율 추이도 함께 살펴본다.

``` {r un-broom-korea-setup, warning = FALSE, echo=FALSE}
k_df <- votes %>% 
  inner_join(description, by=c("session", "rcid")) %>% 
  dplyr::filter(!is.na(vote)) %>% 
  dplyr::filter(country %in% "South Korea")

df_long <- k_df %>% gather(topic, has_topic, me:ec) %>% 
  dplyr::filter(has_topic == 1, year >= 1999) %>%
  mutate(topic = recode(topic,
                        me = "팔레스타인 갈등",
                        nu = "핵무기와 핵물질",
                        di = "군비통제 및 군비해제",
                        hr = "인권",
                        co = "식민주의",
                        ec = "경제개발"))

## 2.1. 전처리-----------------------------------------

# 년도별 찬성율
by_year_topic <- df_long %>% group_by(year, topic) %>% 
  summarise(total = n(),
            pcnt_yes = mean(vote==1, na.rm=TRUE)) %>% 
  ungroup()
```

``` {r un-broom-korea-viz01, warning = FALSE, echo=FALSE}
# 3. 시각화-----------------------------------------
## 3.1. 국가별 찬성율
by_year <- df_long %>% group_by(year) %>% 
  summarise(total = n(),
            pcnt_yes = mean(vote==1, na.rm=TRUE)) %>% 
  ungroup()

ggplot(by_year, aes(year, pcnt_yes)) +
  geom_line() +
  stat_smooth(method = "lm", se=FALSE)   +
  ylab("투표 찬성율") +
  xlab("")
```

### 4.2. 한국 UN 총회 찬성율 분야별 추이

한국 UN 총회 찬성율은 지속적으로 낮아지는 것으로 나타나고 있으며 분야별로 찬성율이 올라가는 것이 있는 반면에
찬성율이 하락하는 분야도 눈에 띈다.

``` {r un-broom-korea-viz02, warning = FALSE, echo=FALSE}
ggplot(by_year_topic, aes(year, pcnt_yes)) +
  geom_line() +
  stat_smooth(method = "lm", se=FALSE) +
  facet_wrap(~ topic)  +
  ylab("투표 찬성율") +
  xlab("") + 
  theme(legend.position="bottom")
```

### 4.3. 한국 UN 총회 찬성율 회귀분석

년도별 회귀분석결과 co, di 분야는 찬성율이 높아지고 나머지 분야는 찬성율이 낮아지고 있다.

- co("식민주의"): 회귀계수 양수, 찬성율 증가
- di("군비통제 및 군비해제"): 회귀계수 양수, 찬성율 증가
- ec("경제개발"): 회귀계수 음수, 찬성율 감소
- hr("인권"): 회귀계수 음수, 찬성율 감소
- me("팔레스타인 갈등"): 회귀계수 음수, 찬성율 감소
- nu("핵무기와 핵물질"): 회귀계수 음수, 찬성율 감소


``` {r un-broom-korea-lm, warning = FALSE, echo=FALSE}
# 3. 회귀 모형-----------------------------------------
## 3.1. 주제별 찬성율
country_coefficients <- by_year_topic %>%
  tidyr::nest(-topic) %>%
  mutate(model = map(data, ~ lm(pcnt_yes ~ year, data = .)),
         tidied = map(model, tidy)) %>%
  unnest(tidied)

country_coefficients %>% 
  dplyr::filter(term=="year")
```


## 5. 한국과 주변 4개국: 주변 4개국

### 5.1. 6개 분야별 시각화

한국과 주변 강대국 4개국을 뽑아 연도별, 주제별 데이터프레임을 준비한다.
년도별 찬성율을 `facet` 기능을 활용하여 시각화한다.

``` {r un-broom-big-four, warning = FALSE, echo=FALSE}
korea_5 <- c("United States of America", "South Korea", "Japan", "China", "Russia")

k_df <- votes %>% 
  inner_join(description, by=c("session", "rcid")) %>% 
  dplyr::filter(!is.na(vote)) %>% 
  dplyr::filter(country %in% korea_5)

df_long <- k_df %>% gather(topic, has_topic, me:ec) %>% 
  dplyr::filter(has_topic == 1, year >= 1999) %>%
  mutate(topic = recode(topic,
                        me = "팔레스타인 갈등",
                        nu = "핵무기와 핵물질",
                        di = "군비통제 및 군비해제",
                        hr = "인권",
                        co = "식민주의",
                        ec = "경제개발")) %>%
  mutate(country = recode(country,
                        `United States of America` = "미국",
                        `South Korea` = "한국",
                        Japan = "일본",
                        China = "중국",
                        Russia = "러시아"))

## 2.1. 전처리-----------------------------------------

# 년도별 찬성율
by_year_country_topic <- df_long %>% group_by(year, country, topic) %>% 
  summarise(total = n(),
            pcnt_yes = mean(vote==1, na.rm=TRUE)) %>% 
  ungroup()

# 3. 시각화-----------------------------------------
## 3.1. 국가별 찬성율

ggplot(by_year_country_topic, aes(year, pcnt_yes, color=country)) +
  geom_line() +
  stat_smooth(method = "lm", se=FALSE) +
  facet_wrap(~ topic)  +
  ylab("투표 찬성율") +
  xlab("") + 
  theme(legend.position="bottom")
```

### 5.2. 6개 분야별 회귀분석

각분야별 회귀분석을 돌리고 나서 유의적인 국가와 분야를 추출한다.
5개국 6개 분야 총 30개 연도별 회귀계수 중 유의적인 것은 한국의 `me`("팔레스타인 갈등")만 나온다.
즉, 한국만 해당기간 약 20년동안 팔레스타인 갈등(Palestinian Conflict) 분야에서
중국과 유사성에서 벗어나 미국과 유사도를 높여 나간 것이라는 해석도 가능하다.

``` {r un-broom-big-four-lm, warning = FALSE, echo=FALSE}
# 3. 회귀 모형-----------------------------------------
## 3.1. 국가별 찬성율
country_coefficients <- by_year_country_topic %>%
  tidyr::nest(-country, -topic) %>%
  mutate(model = map(data, ~ lm(pcnt_yes ~ year, data = .)),
         tidied = map(model, tidy)) %>%
  unnest(tidied)

country_coefficients %>% 
  dplyr::filter(term=="year") %>% print(n=30)

country_coefficients %>% 
  dplyr::filter(term=="year") %>% 
  dplyr::filter(p.adjust(p.value) < .05)
```