---
layout: page
title: 데이터 과학
subtitle: R 정규표현식
output:
  html_document: 
    keep_md: yes
  pdf_document:
    latex_engine: xelatex
mainfont: NanumGothic
---



```{r  include = FALSE}
source("tools/chunk-options.R")
knitr::opts_chunk$set(error = TRUE)
```

### 학습 데이터 준비 [^regex-intro] [^regex-r] 

[^regex-intro]: [Regular Expression in R](https://stat545-ubc.github.io/block022_regular-expression.html)
[^regex-r] : [Regular Expressions and Character Data](https://stat545-ubc.github.io/block027_regular-expressions.html)

`git clone` 명령어로 정규표현식 실습을 위한 텍스트 데이터를 불러온다.
[STAT545](https://stat545-ubc.github.io/)와 연결된 [GitHub STAT545](https://github.com/STAT545-UBC/STAT545-UBC.github.io)
저장소를 클론한다.

~~~ {.shell}
$ git clone https://github.com/STAT545-UBC/STAT545-UBC.github.io.git
$ cd STAT545-UBC.github.io
~~~

GitHub 저장소에서 학습에 사용될 데이터를 가져왔으면, `list.files()` R 내부 쉘명령어로 저장소에서 로컬컴퓨터로 제대로 가져왔는지 확인한다.


```{r install, eval=FALSE}
install.packages("stringr")
```


`stringr` 팩키지에 나온 함수를 활용한다.
`stringr` 팩키지가 깔끔하고 현대적인 문자열 연산기능을 제공하고,
R에 기본으로 내장된 문자열 함수보다 사용하기 쉽고 기억하기도 좋다.
지금까지 사용한 적이 없다면, 팩키지를 설치하고 시작해본다.

```{r input}
library(stringr)
files <- list.files()
head(files)
gDat <- read.delim("gapminderDataFiveYear.txt")
str(gDat)
```

문자열 함수를 사용해서 파일명을 추출한다. 예를 들어 `dplyr` 관련 문서.
`grep()` 함수를 사용해서 `dplyr` 문자열이 포함된 파일명을 식별한다.
인자값을 `value = TRUE` 으로 설정하면, `grep()` 함수가 매칭되는 것을 반환하는 반면에, `value = FALSE` 로 설정하면, 인덱스를 반환한다.
`invert` 인자를 사용하면, 지정된 패턴을 제외한 모든 것을 반환한다.
`grepl()` 함수는 유사한 함수지만, 논리벡터를 반환한다.
자세한 정보는 [여기](http://www.rdocumentation.org/packages/base/functions/grep)를 참조한다.

```{r simple}
grep("dplyr", files, value = TRUE)
grep("dplyr", files, value = FALSE)
grepl("dplyr", files)
```

`dplyr` 


















